【裁判字號】    89,上更(一),83
【裁判日期】    890418
【裁判案由】    偽造有價證券等
【裁判全文】
臺灣高等法院刑事判決                       八十九年度上更(一)字第八十三號
    上  訴  人  戊○○
    即  被  告
                丁○○
    共      同  鍾志宏
    選任辯護人
右列上訴人等因偽造有價證券等案件，不服臺灣士林地方法院八十四年度訴字第三０
一號，中華民國八十五年四月五日第一審判決（起訴案號：臺灣士林地方法院檢察署
八十三年度偵字第六二三號、八十三年度偵緝字第一四三號、八十四年度偵字第一七
號），提起上訴，本院判決後經最高法院發回更為審理，本院判決如左：
    主      文
原判決撤銷。
戊○○連續意圖為自己不法之所有，而侵占對於業務上所持有之物，累犯，處有期徒
刑壹年；又意圖供行使之用，而偽造有價證券，累犯，處有期徒刑參年貳月，偽造丙○○為發票人、付款人臺北區中小企業銀行士林分行、帳號一七二七─一號、票號Ｐ
Ｕ0000000號、票載日期八十二年十月二十八日、金額新臺幣五十萬元支票壹
紙、偽造丙○○印章壹枚均沒收。應執行有期徒刑肆年，偽造丙○○為發票人、付款
人臺北區中小企業銀行士林分行、帳號一七二七─一號、票號ＰＵ0000000號
、票載日期八十二年十月二十八日、金額新臺幣五十萬元支票壹紙、偽造丙○○印章
壹枚均沒收。
丁○○被訴偽造有價證券部分，無罪；被訴竊盜部分，公訴不受理。
    事      實
一、戊○○曾於民國八十年九月十八日因竊盜案，經臺灣臺北地方法院判處有期徒刑
    陸月，嗣減為有期徒刑參月確定，於八十一年一月十八日執行完畢。
二、戊○○係臺北市○○路○段三號三樓（即同市○○路○段三號三樓）東昇代書事
    務所職員，負責代書、仲介、貸款等業務。八十一年五月間，甲○○委由戊○○
    以其所有坐落臺北市○○○路二八二號十樓之五、之四房屋及其基地即臺北市○○區○○段三小段六００地號供擔保設定抵押向郭清松（債權人登記為許武明）
    貸款新臺幣（下同）七百萬元，為期三月，屆期郭清松表示急需用錢，亟欲索回
    ，戊○○乃於八十一年九月底至臺北市○○○路二八二號十樓之五甲○○之辦公
 室，向甲○○取得上開不動產之所有權狀、國民身分證及印鑑章等後，於八十一
    年十月一日轉向翁利信、翁寶鳳貸得五百萬元還與郭清松，尚欠之二百萬元，則
    由甲○○委請戊○○代為辦理第二順位抵押貸款二百萬元以返還郭清松，甲○○
    並於出國前即八十一年十月十七日，至東昇代書事務所，將其妻董美瑛為發票人
    ，付款人為臺北市中小企業銀行士林分行，帳號甲存一０九五─三，票號ＰＮ0
    000000號、發票日、金額均屬空白之支票一張，持交戊○○作為日後向他
    人借款之債權憑證。詎戊○○竟意圖為自己不法之所有，並基於概括之犯意，於
    ：(一)八十一年十月十九日，在東昇代書事務所依甲○○原授權範圍內之金額，在
    右揭支票上填載發票日為八十一年十一月十日、金額為八十萬元，並將之侵占入
    己後，在臺北市○○○路、敦化北路口交郭清松使用，作為戊○○清償其個人積
    欠郭清松債務之用。(二)嗣戊○○依甲○○授權之旨，另囑同任職於東昇代書事務
    所而不知情之丁○○向郭麗瑛貸款一百萬元，以代甲○○清償積欠郭清松之債務
    ，並提供甲○○前開不動產設定本金最高限額一百四十萬元抵押權予金主黃喜瑾
    ，丁○○且基於前由甲○○之借款時簽發字據之授權，於八十一年十月二十日，
    以甲○○名義簽發金額一百萬元、發票日八十一年十月二十日、到期日八十一年
    十二月十九日、票號ＴＨ0000000號之本票一紙為擔保，詎丁○○取得預
    扣二個月利息六萬元後之借款九十四萬元，返回東昇代書事務所交予戊○○後，
    戊○○並未持以清償郭清松，仍續予侵占入己。
三、戊○○因甲○○返國後發現丁○○代向郭麗瑛貸得之九十四萬元遭侵占，催款甚
    急，乃於八十二年三月四日對其與丁○○提出侵占告訴（丁○○到案後分臺灣士
    林地方法院檢察署八十二年度偵緝字第八十號背信案偵查），於該案件偵查中，
    亟需籌款應急，同時丁○○亦圖早日與甲○○達成和解，俾免受到追訴（嗣後丁○○部分判決無罪確定），丁○○遂求助於其兄丙○○，惟為丙○○所拒並告以
    支票皆由其妻乙○○保管中，戊○○仍於八十二年九月十七日上午七時許，前往
    臺北市士林區○○○街○段二號向乙○○借票，又為乙○○所拒，戊○○竟臨時
    起意，意圖為自己不法之所有，趁乙○○離去客廳，進入廚房而不注意之際，竊
    取丙○○所有置於該客廳內之臺北區中小企業銀行士林分行帳號一七二七─一、
    票號ＰＵ0000000號空白支票一張，得手後，戊○○即意圖供行使之用，
    在該址樓下偽填發票日八十二年十月二十八日，金額五十萬元，並持其於不詳時
    間在不詳處所偽刻之丙○○印章蓋用於支票上，旋於同日某時，在臺北市○○○
    路、長春路口持向不知情之甲○○清償債務，嗣支票因印鑑不符且遭掛失止付而
    被退票，始查得上情。
四、案經臺北市政府警察局大安分局報告臺灣士林地方法院檢察署檢察官偵查起訴。
    理      由
壹、被告戊○○部分：
一、訊據被告戊○○固坦承於甲○○所交付ＰＮ0000000號支票上填入發票日
    期及金額，再持以交付郭清松，及指示丁○○向郭麗瑛借得九十四萬元、暨在丙○○住處取得右揭ＰＵ0000000號支票，完成發票行為後再交付甲○○等
    行為，然矢口否認有何犯罪行為，並辯稱：甲○○所交付之空白支票，渠係填寫
    八十萬元之金額以代甲○○清償甲○○所積欠郭清松貸款之利息，又渠於八十一
    年十月二十日取得丁○○所交付貸得之九十四萬元後，當日即以其中三十萬元交
    付丁○○囑其清償甲○○對郭清松之債款，而丙○○之支票係丙○○之妻乙○○
    所允借，並非竊盜而來，取得時業已蓋用丙○○印文，亦無偽造情事云云。惟查
    ：
    (一)被告戊○○受甲○○之委託，代為籌款清償郭清松二百萬元之債務，然分文未
      付，業經被害人甲○○迭於偵審中指陳歷歷；且戊○○與郭清松之間另有多筆
      債務待償，甲○○所交付之董美瑛為發票人，付款人臺北市中小企業銀行士林
      分行，帳號甲存一０九五─三，票號ＰＮ0000000號、發票日、金額空
      白之空白支票一張，被告戊○○填寫八十萬元金額後，據被告戊○○於原審供
      稱：「八十萬元是開給郭清松還利息，這個利息是全部人的利息，全部我經手
      人的利息，因為甲○○有叫我把他處理好就好，八十萬元只有一部份是付甲○○的利息。」（原審卷第一四一頁），並有支票及退票理由單影本可查，然據
      證人郭清松於原審八十二年度易字第二八一０號丁○○侵占案中則證述：甲○○之利息於七百萬借款時已預扣三個月，之後就未再付利息云云，此情業經本
      院調借該案卷宗查證明確，有筆錄影本在卷可稽，足認戊○○使用董美瑛前開
      支票之目的，並未持以清償甲○○所積欠之債務，而僅在於供清償自己之債務
      ，所具不法所有意圖，至屬灼然。
    (二)丁○○向郭麗瑛貸得九十四萬元，於交付戊○○後，戊○○僅以其中三十萬元
      交待丁○○給付郭清松，亦據戊○○直承在卷，然該三十萬元，實為戊○○清
      償其個人積欠郭清松之債務使用，並非代甲○○清償，復據郭清松於八十三年
      三月三十日在原審八十二年度易字第二八一０號丁○○侵占案中證稱：「此筆
      七十萬元是『羅』另外向我借的，用支票調之後跳票。」，並有被告丁○○於
      所涉上開案件中所提出由郭清松於八十一年十月二十日書具載有：「八十一年
      十月十二日新臺幣七十萬元退票補現金三十萬元正」之收據一紙附於該卷，及
      郭清松提出之存摺影本、本票、土地及建築改良物登記簿謄本在本院所借調前
      開卷宗為憑，且觀之證人郭清松於右揭原審八十二年度易字第二八一０號案件
      中所為證述，甲○○除預扣利息外，其餘部分迄未清償，暨甲○○於本件偵查
      中所稱被告戊○○取得上開款項，並未將錢交還郭清松，亦未交付予渠之事實
      （偵緝一四三號卷第二八頁反面、第二九頁），益足證該三十萬元並非供清償
      甲○○積欠郭清松債務使用，自足認甲○○指稱戊○○未為代償分文，且又侵
      占其貸款九十四萬元等情，核屬事實。被告戊○○辯稱曾以其中三十萬元清償
      甲○○對郭清松之債款，並不足採信。
    (三)右揭票號ＰＵ0000000號支票，係由被告戊○○於八十二年九月底交付
      甲○○，業據證人甲○○指證明確，且被告戊○○亦自承確有填載金額、日期
      之行為，雖被告戊○○否認竊取該支票及未經授權而偽造該支票，然查：(1)丙○○並未應允將其所有之臺北市中小企業銀行士林分行票號ＰＵ000000
      0號支票借予被告戊○○、丁○○，已據被告丁○○於警訊時自承：「我大哥
      丙○○並未說過要借我支票使用，當戊○○去借支票時，我大嫂也說不借我支
      票使用‧‧‧因我與甲○○有債務要解決，所以才向大哥借支票應急，可是大
      哥、大嫂都不借，我才叫戊○○去借。」（偵字第六二三號卷第五頁），並經
      丙○○、乙○○分別指述：「八十二年九月之前有向我借過四張，都是戊○○
      借的，他是透過我妹妹來向我借的，之前借的支票直接交給戊○○，臺北市中
      小企銀士林分行票號ＰＵ0000000號支票我沒有借，我向她（被告丁○○）表示支票是你大嫂在處理，叫她向大嫂講，八十二年九月二十日發現票沒
      有了，就到銀行去（我拿報紙）去掛失止付。」、「她之前有打電話給我先生
      （丙○○），我先生提過，我向我先生表示不可能，因之前羅來借了許多次票
      ，都造成不良紀錄。有一天他（戊○○）來我家，說丁○○叫他來借票，我跟
      他說不可能，就坐在客廳講一下話，後來他就走了，我們支票是放在客廳的桌
      子內，並未上鎖，他來時我並未一直待在客廳，有去廚房倒茶，我不知道他知
      不知道我們支票放何處，他去的那天早上黃女（丁○○）有打電話來說支票之
      事可不可以麻煩你，我說沒有辦法，他即找羅聽，聽完後羅表示急著用票，我
      表示沒辦法幫忙，有天早上要用支票時發現失竊，我跟我先生講戊○○是支票
      失竊前大概一、二天來的」等語，雖被告戊○○於檢察官偵查中供稱：「（支
      票）是我親自去拿的，甲○○可以證明」（偵緝字第一四三號卷第十四頁），
      然此為丙○○所否認，且證人甲○○於斯時既未在場，則被告戊○○辯稱甲○○可以為證云云，尤屬無稽，自難認被告戊○○所為上開辯解與事實相符。(2)
      被告戊○○固供稱：伊拿支票給甲○○時，丙○○及乙○○曾打電話給甲○○
      ，足認彼等確有出借該紙支票云云。證人甲○○於檢察官偵查中亦證稱：「我
      收到票後約十五天左右，自稱林小姐的還打電話問我說事情有無解決，並曾留
      下電話0000000。我說羅有開一張票給我」等語。惟查乙○○因係被告
      丁○○之嫂，是其在甲○○控告丁○○侵占乙案時曾向甲○○詢及，表示關心
      ，惟初始乙○○並不知甲○○曾持有丙○○之支票等情，已據乙○○、丙○○
      分別陳稱：「甲○○說要告丁○○，我打電話給甲○○，說她是無辜的，那是
      關於他們債務的事情，與本件無關‧‧‧後來我是打電話給甲○○問事情怎樣
      ，何說戊○○有拿一張票給他，說是他大哥的，但沒有講是誰的大哥的，後來
      發現遺失後，我才想起他說那些語，就再打電話，問甲○○，問他是那一家銀
      行的票，是誰簽發的，他說票已經轉出去了，我就請他幫我查那張票，是否是
      丙○○的票，他說好，他說要再跟我連絡，後甲○○又打電話到家裡來，是我
      先生接的，他叫我先生去銀行說支票找到了，我先生就打電話到銀行去問，銀
      行員說找到票拿到銀行去處理就好了‧‧‧，甲○○說支票在他手中轉出去了
      ，叫我們不要掛遺失，我先生想說不能隨甲○○怎麼講就怎麼做，就打電話到
      銀行去問，而且那是戊○○知道我們掛失出問題，就把我們的電話給甲○○，
      由甲○○打給我先生」、「之後他（指甲○○）打電話給我說，他持有我簽發
      的一張五十萬支票，而在之前他有跟我太太聯繫過了，我心想大概就是掉的那
      一張‧‧‧，我本來想說戊○○是我朋友，丁○○是我妹妹，想說能處理就處
      理掉，所以打電話去問‧‧‧（甲○○）有（說支票在他手上轉出去了，叫我
      不要掛失），但那時已掛失了‧‧‧他（指甲○○）與我聯絡，但沒有提到是
      戊○○偷的‧‧‧有打電話問銀行是否可撤銷，因為一個是我妹妹，一個是我
      朋友，銀行說只要票沒有用出去就可以」等語，且證人甲○○於本院上訴審調
      查時亦證稱：「我拿到票的第三天，有位自稱黃太太的林姓女子，打電話給我
      ，問我告丁○○的事情如何解決，我說他有拿一張票五十萬元，他問我是誰的
      票，我說發票人看不清楚，就說是姓黃的，他就沒有再問了，後來隔二、三天
      ，再打電話給我，問我如何處理，我說票（期）還沒到，票（期）到了我會撤
      銷告訴，然後她才說票好像是跟她偷的，問我票號，我說票轉出去了，不知道
      票號，到了票期的前一天戊○○找我，我說要去台中很晚才回，雙方約在重慶
      北路交流道等，後來戊○○有到，說票已掛失了，我說怎麼會掛失，叫他打電
      話給票主，我要跟他講，後來丙○○跟我講，他說不能撤銷掛失止付，我說銀
      行的襄理是我同學，可以去辦，他說好，不過問我說撤銷了會退票，怎麼辦，
      我說一週內會拿回來給他補，隔天戊○○找我，我叫他在九點鐘左右，要去銀
      行去辦，後來在我家打電話給丙○○說要去辦，後來我就不知道了」等語（上
      訴卷第一三七頁反面、一三八頁），且於本院調查時亦明確指稱與戊○○通話
      後方發覺不對，始要求甲○○告知支票之票號，然甲○○嗣後並未告知，且亦
      未再聯絡（本院89.3.10.訊問筆錄），是觀之乙○○與證人甲○○上開通話內
      容，乙○○亦未指稱該紙支票係經伊或丙○○同意而借予戊○○或丁○○，尚
      難僅因乙○○嗣後曾以電話向甲○○查詢之事實，遽行認定系爭支票係被告向
      丙○○或乙○○借用而來。(3)卷附票據掛失止付通知書固記載：「八十二年九
      月二十日，由手提包裡遺失」等語，惟丙○○已於本院上訴審時陳稱：「因為
      不知道在那裡丟的，就任意寫一種情況，是我太太告訴我，我就去報遺失」等
      語，且乙○○於偵查中亦指稱：「支票是我在用，我發現不見，就告訴我先生
      ，我先生到銀行如何寫我不知道，事實上我的支票是放在抽屜的，後來我們又
      登報」等語，並有剪報一紙黏貼於票據掛失止付通知書為憑（偵字六二三號卷
      第二三頁），而丙○○右揭支票既係於不知之情形下被竊取，則究係何時喪失
      占有，衡諸事理當為丙○○、乙○○所不知，則其於申報遺失時，因一時任意
      填寫，致與嗣後因支票提示而循線查得始知之事實稍有不符，亦無何悖於事理
      之處，自不足因該掛失止付通知書所載與實際情形不符，而據為有利於被告之
      認定。(4)右揭支票係因經掛失止付暨發票人印鑑不符而遭退票，有退票理由單
      影本在卷可稽（偵六二三號卷第十九頁），苟該支票確係丙○○或乙○○借予
      被告戊○○，衡諸事理已無蓋用與發票人不符印章之必要，且參以丙○○、乙○○係被告丁○○之兄、嫂，其等與戊○○前亦多有金錢往來，衡情尚無設詞
      誣陷之虞，是依右揭事證，足認該支票係被告戊○○於竊取得手後，持其於不
      詳時、地所偽造「丙○○」之印章，再擅行簽發偽造後持以交付甲○○行使。
      此外並有該支票、退票理由單、掛失止付票據提示人資料查報表、止付通知書
      、遺失票據申報書等影本附卷可稽，自足證右揭ＰＵ0000000號支票係
      被告戊○○竊取後偽造並交付甲○○。
    綜右事證，被告戊○○所為否認辯解，核屬卸責之詞，並不足以採信，被告戊○○右揭犯罪行為，已經證明。
二、核被告戊○○右揭行為，其中將其因執行業務而持有由甲○○所交付ＰＮ000
    0000號支票供清償其個人積欠郭清松債務，暨將甲○○委渠代為調借所得因
    執行業務而持有之九十四萬元據為己有部分，均係犯刑法第三百三十六條第二項
    之業務侵占罪；另其竊取ＰＵ0000000號支票部分，則係犯刑法第三百二
    十條第一項竊盜罪，於竊取該支票後，持其在不詳處所偽造「丙○○」印章，填
    載日期、金額完成發票行為再交付甲○○部分，則係犯刑法第二百零一條第一項
    之偽造有價證券罪。被告戊○○偽造丙○○印章蓋於所竊支票上，偽造印章、印
    文為偽造有價證券之階段行為，偽造支票後復持以行使，行使偽造有價證券之低
    度行為應為偽造有價證券之高度行為所吸收，均不另論罪；被告戊○○所犯竊盜
    及偽造有價證券二罪間，具有方法結果之牽連犯關係，應從較重之偽造有價證券
    罪處斷。被告戊○○侵占甲○○所交付之董美瑛支票及侵占甲○○之貸款九十四
    萬元二次業務侵占犯行，時間緊接，犯罪構成要件相同，顯係基於概括犯意而為
    之，應從情節較重之侵占九十四萬元該次行為依連續犯之規定論以一罪並加重其
    刑。查被告戊○○曾於七十九年間犯竊盜罪，經臺灣臺北地方法院判處有期徒刑
    陸月，經減為有期徒刑月確定，並於八十一年一月十八日執行完畢，有臺灣高
    等法院檢察署刑案紀錄簡覆表一份在卷可憑，其於受有期徒刑之執行完畢後，五
    年以內再犯有期徒刑以上各罪，均為累犯，應就所犯偽造有價證券罪、連續業務
    侵占罪，分別依法加重、遞加其刑。被告戊○○所犯連續業務侵占罪、偽造有價
    證券罪，犯意各別，行為互殊，應予分論併罰。
三、公訴意旨另以：被告戊○○未經甲○○授權，竟意圖供行使之用，於八十一年十
    月十九日擅自將甲○○所交付ＰＮ0000000號支票，填載發票日期為八十
    一年十一月十日、金額八十萬元，在臺北市○○○路、敦化北路口交付郭清松，
    又於八十一年十月二十日，推由被告丁○○盜用甲○○印章，以甲○○名義簽發
    金額一百萬元、發票日八十一年十月二十日、到期日八十一年十二月十九日、票
    號ＴＨ－0000000號之本票一紙為擔保，持交郭麗瑛借款一百萬元（經預
    扣利息後實交付九十四萬元），因認被告戊○○另涉有刑法第二百零一條第一項
    之偽造有價證券罪嫌。惟按犯罪事實應依證據認定之，無證據不得推定其犯罪事
    實，刑事訴訟法第一百五十四條定有明文。又告訴人之指訴係使被告受刑事訴追
    為目的，則其陳述是否與事實相符，仍應調查其他證據以資審認，最高法院五十
    二年台上字第一三００號判例可供參考。本件訊據被告戊○○堅決否認有何偽造
    支票及本票犯行，並辯稱：告訴人係授權彼等向他人借貸，並同意彼等以告訴人
    之名義簽發本票或其他字據，自無偽造之可言等語。經查：(一)告訴人甲○○原向
    郭清松借款新臺幣七百萬元，因尚欠二百萬元未償，乃授權被告丁○○就告訴人
    所有坐落臺北市○○○路二八二號十樓之四及之五等二筆房地不動產辦理租賃、
    借貸或買賣及簽訂各項文書字據等，並交付該房屋所有權狀、印鑑章、印鑑證明
    、身分證及其妻董美瑛為發票人之臺北市中小企業銀行士林分行，帳號一０九五
    ─三號、到期日八十一年十一月十日、票號ＰＵ0000000號、金額空白之
    支票一紙等文件交付被告戊○○，在法院公證時，被告戊○○與丁○○均到場，
    惟因被告戊○○取出丁○○之國民身分證，乃依被告戊○○等所擬之草稿抄寫後
    ，而委任丁○○，業據甲○○於原審自陳在卷（原審卷第一二二頁），並有載明
    「就該不動產之租賃、借貸或買賣，簽訂各項文書、字據等」之授權書影本附卷
    可稽，是被告戊○○以告訴人之名義簽立各項文書字據，均在授權之範圍內，其
    於該支票內載入金額為八十萬元，亦未逾越告訴人甲○○原所授權之二百萬元之
    範圍，雖其嗣將該紙支票充為清償個人積欠郭清松債務使用，然此僅屬其就依授
    權完成發票行為後，將該支票侵占之問題。(二)被告戊○○嗣指示丁○○向郭麗瑛
    借款時，固另立一百萬本票一張，惟本票乃係債權人郭麗瑛要求簽發作為擔保，
    被告丁○○並自為共同發票人，其後本票亦未另外流通，而由郭麗瑛憑之持向告
    訴人請求利息等語，亦據證人郭麗瑛及告訴人甲○○陳明無誤，是該本票原屬丁○○經被告戊○○指示，代告訴人向郭麗瑛借款一百萬元之擔保，則丁○○簽發
    本票，仍係基於甲○○向他人借貸目的及範圍內而為之，殊無成立偽造盜用印章
    、偽造有價證券之可言。此外復查無其他積極證據足認被告戊○○確有該部分偽
    造有價證券之犯罪行為，被告戊○○所涉該部分偽造有價證券之犯罪行為，尚屬
    不能證明，惟依公訴意旨，認該未能證明犯罪部分與前開論罪科刑部分有裁判上
    一罪之關係，爰不另為無罪之諭知。
貳、被告丁○○部分：
一、公訴意旨略以：被告丁○○係東昇代書事務所會計兼辦貸款業務，為從事業務之
    人。被告丁○○未經甲○○授權，竟與戊○○共同意圖供行使之用，推由被告丁○○盜用甲○○印章，以甲○○名義簽發金額一百萬元、發票日八十一年十月二
    十日、到期日八十一年十二月十九日、票號ＴＨ－0000000號之本票一紙
    為擔保，持交郭麗瑛借款一百萬元（經預扣利息後實交付九十四萬元），因認被
    告丁○○與戊○○共同涉有刑法第二百零一條第一項偽造有價證券罪嫌；被告丁○○又與戊○○於八十二年九月十七日上午七時許，推由戊○○至臺北市士林區
    ○○○街二段二號向乙○○借票，為林女所拒，乃共同意圖為自己不法之所有，
    基於犯意之聯絡，由戊○○趁乙○○離去客廳，不注意之際，竊取丙○○所有置
    於該客廳內之臺北區中小企業銀行士林分行帳號一七二七－一、票號ＰＵ000
    0000號空白支票一張，得手後，被告丁○○即與戊○○共同意圖供行使之用
    ，由戊○○在該址樓下偽填發票日八十二年十月二十八日，金額五十萬元，並於
    不詳時地，由其中一人偽刻丙○○印章蓋用於支票上，旋於同年九月底，推由戊○○在臺北市○○○路、長春路口持向不知情之甲○○清償債務，嗣支票因印鑑
    不符且遭掛失止付而被退票，因認被告丁○○涉刑法第三百二十條第一項竊盜罪
    嫌、刑法第二百零一條第一項偽造有價證券罪嫌。
二、訊之被告丁○○，固坦承受戊○○指示向郭麗瑛借得一百萬元（扣除利息後實得
    九十四萬元）並簽發本票一紙，暨曾向丙○○借用支票一紙未果之事實，然堅決
    否認有何偽造有價證券或竊盜之行為，並以因受戊○○之指示為甲○○而向郭麗
    瑛借款，基於授權而簽發該紙本票為擔保憑證，且因丙○○應允借予支票，始由
    戊○○前往丙○○住處向丙○○之配偶乙○○借得右揭支票等語置辯。
三、公訴人認被告丁○○涉右揭罪嫌行為，係以甲○○指稱未授權簽發本票，且丙○○亦否認應允將支票借予被告丁○○為依據。惟查：
    (一)告訴人甲○○原向郭清松借款新臺幣七百萬元，因尚欠二百萬元未償，乃授權
      被告丁○○就告訴人所有坐落臺北市○○○路二八二號十樓之四及之五等二筆
      房地不動產辦理租賃、借貸或買賣及簽訂各項文書字據等，並交付該房屋所有
      權狀、印鑑章、印鑑證明、身分證及其妻董美瑛為發票人之臺北市中小企業銀
      行士林分行，帳號一０九五─三號、到期日八十一年十一月十日、票號ＰＵ0
      000000號、金額空白之支票一紙等文件予被告戊○○，為甲○○自陳在
      卷，並有卷附右揭授權書影本可稽，是被告丁○○基於被授權人戊○○之指示
      ，為告訴人借貸清償債款，而以告訴人之名義簽立各項文書字據，均在授權之
      範圍內，洵屬無疑。雖被告丁○○嗣依戊○○指示向第三人郭麗瑛借款時，另
      立一百萬本票一張，惟本票乃係債權人郭麗瑛要求簽發作為擔保，被告丁○○
      並自為共同發票人，其後本票亦未另外流通，而由郭麗瑛憑之持向告訴人請求
      利息，亦據證人郭麗瑛及告訴人甲○○陳明無誤，是該本票原屬丁○○代告訴
      人向郭麗瑛借款一百萬元之擔保，應屬真實，而被告丁○○既經授權借款，嗣
      於借款時應債權人之要求同時簽發本票，仍係屬基於甲○○概括授權，而在借
      貸目的及範圍內而為之，殊無成立偽造盜用印章、偽造有價證券之可言，至被
      告戊○○於取得該款項後，未將該款用以清償甲○○積欠郭清松之債務，究屬
      戊○○個人犯侵占罪之問題，尚難據此推測必定與被告丁○○有關。
    (二)右揭ＰＵ0000000號支票係被告戊○○前往丙○○住處取回，再由戊○○於八十二年九月十七日交付甲○○，業據證人甲○○證稱：「這張支票是票
      主丙○○的妹妹丁○○因欠我錢，而叫其朋友戊○○親自轉交給我，並由戊○○在支票背書。」（偵六二三號卷第十頁）、「戊○○拿給我的，我還要他背
      書，因為我告丁○○侵占，他被通緝到案，一位姓林的小姐自稱是黃的嫂嫂，
      打電話說要和解，並說此事與黃無關，是戊○○的事，我說如是羅的事，請他
      出面和我解決，經過一星期，羅打電話來說要解決，說沒現金，我要他開票，
      他才在九月底拿這張票給我。」（偵緝一四三號卷第十八頁反面），且經被告
      戊○○供稱：「（這張票是否丁○○要你去偷的）不是。」（偵緝一四三號卷
      第十四頁正反面）「金額、日期空白，由我填寫的。」（原審卷第一三三頁反
      面）、「當天我拿到支票後，我就填寫金額五十萬元及發票日，當天即在中山
      北路、長春路口交予甲○○的，支票是在乙○○北市○○街○段二號樓下填的
      。」（原審卷第一三九頁反面），均未提及被告丁○○有參與簽發或交付該支
      票之行為；至證人丙○○、乙○○固迭於偵審中否認曾應允借支票予被告丁○○，然據證人乙○○陳稱：「（丁○○有無打電話給你說要借票）有，先是八
      十二年九月某日打電話來說要借票，我沒同意，後來他又打來一次，正好戊○○也到我家說要借票，當時是早上，只有我在，我沒答應，他在我家逗留約半
      個小時就離去。」（偵六二三號第四一頁反面）。經查，被告戊○○於甫抵達
      證人乙○○住處時，尚曾要求借票，核非自始即基於竊盜之意圖，而據被告丁○○於偵查中所為供述：「我是欠甲○○錢，他向我要，我就開口向大哥借票
      ，大哥說剩下兩張票，我叫戊○○去大哥家拿，因為我在醫院看護不能離開，
      我還打電話給我大嫂，問戊○○有無去，他說剛到，之後票怎麼拿我就不知道
      了。」（偵六二三號卷第三六頁反面、三七頁），其就戊○○如何取得支票乙
      節亦非明知，即被告戊○○於偵查中亦否認係被告丁○○要渠前往竊取（偵緝
      一四三號卷第十四頁正反面），足證該支票係被告戊○○借票被拒後臨時起意
      竊取至明，而依上開被告戊○○所供渠於取得支票當日即交付甲○○之事證，
      亦乏積極證據足以證明被告丁○○於戊○○單獨竊取該支票後，參與其後偽造
      該紙支票之行為，且被告丁○○於警訊中雖供承曾向丙○○借票被拒，然就被
      告戊○○竊取該紙支票、私自填入金額及偽造印章等情，均供稱不知情（偵六
      二三號卷第五頁反面），自不得因被告丁○○曾向丙○○、乙○○借票未果，
      遽行推測其確有參與偽造ＰＵ0000000號支票之行為。
    (三)按於直系血親、配偶、同財共居親屬或其他五親等內血親或三親等內姻親之間
      ，犯竊盜罪者，須告訴乃論，刑法第三百二十四條第二項定有明文。本件被告
      丁○○被訴竊盜其兄丙○○之支票部分，其與被害人丙○○係二親等旁系血親
      之關係，業據被害人丙○○、被告丁○○於偵審中陳述明確，茲未據丙○○對
      被告丁○○提出竊盜告訴（偵六二三號卷第八頁反面），公訴意旨所指被告丁○○竊盜罪嫌部分顯係欠缺追訴條件，而公訴人認與竊盜牽連之偽造有價證券
      罪行為，依諸右揭事證既屬不能證明，被告丁○○所涉竊盜罪嫌部分，應為不
      受理之諭知（最高法院七十年臺非字第十一號判例意旨參照）。
    綜右理由，公訴人所引證據，均不足援以認定被告丁○○確有偽造有價證券行為
    ，此外復無其他積極證據足以證明被告丁○○確有該部分偽造有價證券之行為，
    應認公訴意旨所指被告丁○○所涉偽造有價證券行為，尚屬不能證明；另所涉嫌
    竊盜罪部分，其訴追條件則屬尚有欠缺。
參、原審法院經審理結果，對被告戊○○、丁○○分別為論罪科刑之判決，固非全屬
    無見。惟查：(一)被告戊○○在ＰＮ00000000號支票上填入金額、日期，
    均未逾越甲○○授權範圍，雖其嗣將該紙支票侵占入己，然仍未能據此而認其有
    何偽造有價證券之行為，原審就該部分論被告戊○○偽造有價證券罪，尚有未合
    ；(二)本件並無積極證據足以證明被告丁○○就被告戊○○竊取ＰＵ000000
    0號支票及嗣後偽造該紙支票行為，與被告戊○○之間有何犯意聯絡或行為分擔
    ，原審遽論被告戊○○、丁○○為該部分犯罪事實之共同正犯，致事實認定與法
    律適用均有違誤；(三)被告戊○○於竊取右揭支票後所偽造「丙○○」印章，雖未
    扣案，然未能證明業已滅失，復據公訴人於起訴書內載明聲請就該偽造印章沒收
    ，原審漏未依刑法第二百十九條規定併為沒收之諭知，亦屬不當。被告戊○○否
    認犯罪而提起上訴，關於未偽造ＰＮ00000000號支票部分，為有理由，
    其餘部分則為無理由；被告丁○○以未犯罪而提起上訴，則為有理由，且原審判
    決既有上開可議，應由本院將原審判決撤銷，並予以改判。爰審酌被告戊○○品
    行、犯罪動機、目的、手段、所生危害及犯罪後態度等一切情狀，分別量處如主
    文第二項所示之刑，並依法定其應執行刑，偽造丙○○為發票人、付款人臺北區
    中小企業銀行士林分行、帳號一七二七─一號、票號ＰＵ0000000號、票
    載日期八十二年十月二十八日、金額新臺幣五十萬元支票壹紙、偽造丙○○印章
    壹枚，均應分別依刑法第二百零五條、第二百十九條宣告沒收。至被告丁○○部
    分，則分別就所涉偽造有價證券罪嫌部分為無罪之諭知；並就所涉竊盜罪嫌部分
    ，諭知公訴不受理。
據上論斷，應依刑事訴訟法第三百六十九條第一項前段、第三百六十四條、第二百九
十九條第一項前段、第三百零一條第一項、第三百零三條第三款，刑法第二百零一條
第一項、第三百三十六條第二項、第五十五條、第五十六條、第四十七條、第二百零
五條、第二百十九條、第五十一條第五款，罰金罰鍰提高標準條例第一條前段判決如
主文。
本案經檢察官吳慎志到庭執行職務
中    華    民    國      八十九      年      四      月      十八      日
                            臺灣高等法院刑事第十七庭
                                審判長法  官  陳  正  雄
                                      法  官  許  錦  印
                                      法  官  林  勤  純
右正本證明與原本無異。
檢察官及被告戊○○如不服本判決應於收受送達後十日內向本院提出上訴書狀，其未
述上訴之理由者並得於提起上訴後十日內向本院補提理由書（均須按他造當事人之人
數附繕本）。
被告丁○○不得上訴
                                      書記官  賴  思  華
中    華    民    國      八十九      年      四      月     二十一     日
附錄：本案論罪科刑法條全文
刑法第三百三十六條
對於公務上或因公益所持有之物，犯前條第一項之罪者，處一年以上七年以下有期徒
刑，得併科五千元以下罰金。
對於業務上所持有之物，犯前條第一項之罪者，處六月以上五年以下有期徒刑，得併
科三千元以下罰金。
前二項之未遂犯罰之。
刑法第二百零一條第一項：
意圖供行使之用，而偽造、變造公債票，公司股票或其他有價證券者，處三年以上十
年以下有期徒刑，得併三千元以下罰金。


司法院資訊處製作；財團法人民間司法改革基金會備份。
